【裁判字號】    99,勞訴,125
【裁判日期】    990921
【裁判案由】    返還獎金
【裁判全文】
臺灣臺北地方法院民事判決             99年度勞訴字第125號
原      告  張魯臺
被      告  臺北市停車管理工程處
法定代理人  張哲揚
訴訟代理人  林國棟
            王儷峰
            陳冠龍
上列當事人間請求返還獎金事件，本院於民國99年9月7日言詞辯
論終結，判決如下：
    主  文
原告之訴及假執行之聲請均駁回。
訴訟費用由原告負擔。
    事實及理由
一、原告起訴主張：伊於民國98年11月27日17時10分許，與友人
    在被告機關所在地之大廳聊天，見被告所屬員工輔導員季天
    斌經過，因伊未趨前問候，當時即見季天斌面有慍色，9個
    多小時後即98年11月28日凌晨2時47分許，季天斌至伊工作
    地點市○○道○○段地下停車場（下稱系爭地下停車場）查
    勤，未查到任何不妥，就指摘伊「值勤時不應看報紙」。季
    天斌以往約兩個月查勤一次，而其甫於98年11月14日前來查
    勤過，時隔14日又來查勤，顯見其此次查勤極具針對性。伊
    因係一人值勤，因此開玩笑問「季輔導是專程來看我了麼？
    」，季天斌要伊不要「對號入座」，伊即說「明人不講暗話
    」，季天斌生氣的說「你說我不是明人嗎？你再說一遍看看
    。」，伊即應其要求再說一遍「明人不講暗話」，季天斌聽
    了更為生氣，再度指責伊值勤時不應看報紙，伊疑其不明實
    情，告以「報紙是公家訂了，只訂到年底，年底後想看也沒
    得看了」，季天斌聽後威脅說，以後要加強對伊之查勤，伊
    即表示：「我下個月還是夜班，歡迎你每個星期都來查」。
    嗣98年12月15日被告召開考績會，會議主席只問了伊兩個問
    題，一是「你有說處本部長官都是不明事理之人麼？」，伊
    否認說過此話，二是「你有說下個月都是夜班，歡迎你每個
    星期都來查麼？」，伊承認說過此話。被告僅憑伊承認說了
    上述話語，即將伊以「對查勤幹部以挑釁之言語嘲諷」處以
    記過處分。伊不服處分，向臺北市勞工局申請勞資爭議調解
    ，然調解不成立，伊再向被告申訴，被告仍維持原處分。由
    於被告於程序上僅訊問伊兩句話，即對伊處以記過處分，被
    告顯係受季天斌片面證詞影響，則被告所為之處分於程序上
    已失其正當性。再伊上開所述，並非係挑釁之言語，而係伊
    對自己工作自信之表現，被告以伊對查勤幹部以挑釁之言語
    嘲諷」處以記過處分，顯無正當理由。是以，被告對伊所為
    之記過處分，顯係濫用權利。為此，爰依民法第148條之規
    定，請求被告應塗銷伊人事考核紀錄中記過乙次之記載，且
    應返還因對伊記過處分所扣發之98年12月份工作獎金新臺幣
    （下同）4,000元及98年度年終獎金15,476元。並聲明：(一)
    被告應塗銷伊人事考核紀錄中記過一次之處分登記。(二)被告
    應給付伊19,476元，及自起訴狀繕本送達翌日起至清償日止
    ，按年息5%計算之利息。(三)前項聲明，願供擔保請准宣告假
    執行。
二、被告則以：原告於98年11月間擔任伊所屬第8營業分區第2組
    系爭地下停車場收費管理員，其工作內容為公有收費停車場
    之收費、巡場、設備維護及停車場內各項管理工作相關事宜
    。98年11月28日凌晨2時52分許，伊之上級輔導員季天斌至
    系爭地下停車場查察服勤人員值勤狀況，發現原告當時雖在
    值勤中，然只顧翻閱報紙，季天斌站於窗前約分餘之久，原
    告均未查覺有人到場，後經季天斌敲窗後原告始開門。季天
    斌立即告知原告值勤中不得閱讀報紙，應認真監控等語。詎
    原告竟回應：「你就忍耐一下，報紙訂到12月底，以後就沒
    有報紙可看」、「明人不講暗話」、「處本部長官都是不明
    之人」、「對不起哦！讓你失望了，查不到違規的事，我下
    個月都是夜班，歡迎再來查」等語。嗣伊於98年12月15日召
    開第16次考績會議查證事發過程，有請原告與季天斌到場充
    分陳述意見，原告亦承認當時有對季天斌說「明人不講暗話
    」、「忍耐一下，報紙訂到12月底，就沒有報紙可看」、「
    對不起哦！讓你失望了，查不到違規的事，我下個月都是夜
    班，歡迎再來查」等語。經伊考績會議決議，以原告對查勤
    幹部以挑釁言語嘲諷，依臺北市公有收費停車場工作規則（
    下稱工作規則）第41條第1項第1款規定，記過一次，並於98
    年12月23日以北市停人字第09840024800號令公告懲處命令
    。原告不服提出申訴，經伊於99年1月27日召開99年第3次考
    績會會議，仍決議維持原處分，將原告申訴駁回。原告確有
    違反工作規則之情事，伊所為之懲處，自屬適法有據。又原
    告既經考績委員會決議記過一次，依臺北市停車管理工程處
    公有停車場管理人員工作獎金支給要點（下稱工作獎金支給
    要點）第7條第4款記過者，扣除當月獎金全部之規定，扣除
    原告當月工作獎金4,000元，並依98年度軍公教人員年終工
    作獎金（慰問金）發給注意事項第7條第1款，累積記過達一
    次者，發給三分之二數額之規定，扣發原告年終獎金三分之
    一即15,476元，均無違誤等語，資為抗辯。並聲明：(一)原告
    之訴及假執行之聲請均駁回。(二)如受不利益之判決，請准提
    供擔保以免假執行。
三、兩造不爭執與爭執事項：
  (一)兩造不爭執事項：
  1.原告受僱於被告，於98年11月間擔任被告管理科所屬第8區
    第2組即系爭地下停車場收費管理員，每月薪俸為32,928元
    。兩造間為民法僱傭契約關係。
  2.被告於98年12月15日召開第16次考績委員會，經原告到場陳
    述意見後，就原告於98年11月28日凌晨於系爭地下停車場對
    輔導員季天斌以挑釁之言語嘲諷，違反工作規則第41條第1
    項第1款規定，經決議依該規定記過1次，並於98年12月23日
    以北市停人字第09840024800號令公告懲處命令。原告不服
    提出申訴，再經被告於99年1月27日召開99年第3次考績會會
    議，仍決議維持原處分，將原告申訴駁回。
  3.被告因原告被記過1次，乃依工作獎金支給要點第7條第4款
    規定，扣發原告98年12月份工作獎金4,000元，及依98年度
    軍公教人員年終工作獎金（慰問金）發給注意事項第7條第1
    款規定，扣發原告98年年終獎金三分之一即15,476元。
  (二)兩造爭執事項：
  1.原告請求被告塗銷其於98年12月15日第16次考績委員會所為
    記過處分，有無理由?
  2.原告請求被告應給付其98年12月份工作獎金4,000元，及98
    年年終獎金15,476元，有無理由?
四、得心證之理由：
  (一)原告請求被告塗銷其於98年12月15日第16次考績委員會所為
    記過處分，有無理由?
  1.按在現代勞務關係中，因企業之規模漸趨龐大，受僱人數超
    過一定比例者，僱主為提高人事行政管理之效率，節省成本
    有效從事市場競爭，就工作場所、內容、方式等應注意事項
    ，及受僱人之差勤、退休、撫恤、資遣等各種工作條件，通
    常訂有共通適用之規範，俾受僱人一體遵循，此規範即工作
    規則。僱主公開揭示時，係欲使其成為僱傭契約之附合契約
    ，而得拘束勞僱雙方之意思表示。勞工知悉後如繼續為該僱
    主提供勞務，應認係默示承諾該工作規則內容，而使該規則
    發生附合契約之效力。且工作規則雖由僱主所單方制定，但
    因勞工之明示或默示，而當然成為勞動契約之內容，具有拘
    束勞僱雙方之效力。查被告工作規則第41條第1款規定：「
    有左列情形之一經查證屬實或有具體事證者，記過：一、不
    服從主任、組長或輔導員之指揮者。」，該規定既為工作規
    則之一部，揆諸前揭說明，即為兩造間勞動契約內容之一部
    ，有拘束兩造之效力。
  2.次查98年11月28日凌晨2時47分許，被告所屬輔導員季天斌
    至系爭地下停車場查察服勤人員值勤狀況，發現原告於值勤
    中翻閱報紙，季天斌即告知原告值勤中不得閱讀報紙，原告
    竟回應：「忍耐一下，報紙訂到12月底，以後就沒有報紙可
    看」、「明人不講暗話」、「對不起哦！讓你失望了，查不
    到違規的事，我下個月都是夜班，歡迎再來查」等語，有原
    告起訴狀、被告98年12月15日第16次考績委員會會議記錄所
    載原告到場之陳述附卷足參（見卷第2、34頁），堪信為真
    實。又被告工作規則第21條第2項第6款有關服勤不得閱讀書
    報之禁止規定，雖係規定於路邊停車場服勤注意事項中，而
    同條第3項規範原告於上揭時間服勤之系爭地下停車場之路
    外停車場服勤注意事項並未有相同之規定，惟依該工作規則
    同條第3項第5款規定，路外停車場服勤時，應注意場內停車
    及設施之安全。原告於服勤期間閱讀報紙，勢將無法注意停
    車場內停車及設施之安全，易衍生竊盜等公安事件，季天斌
    制止原告於服勤期間閱覽書報，難謂有何不當，原告卻回應
    ：「忍耐一下，報紙訂到12月底，就沒有報紙可看」等語，
    顯不服從輔導員之指揮。且原告甚而於被告98年12月15日第
    16 次考績委員會會議到場陳述時，自承以嘲諷口吻對輔導
    員季天斌說：「對不起哦！讓你失望了，查不到違規的事，
    我下個月都是夜班，歡迎再來查」等語（見卷第34頁），則
    原告不服從輔導員季天斌之指揮，足堪認定。原告既於服勤
    中不服從輔導員之指揮，被告於98年12月15日第16次考績委
    員會會議決議，依工作規則第41條第1款之規定，對原告為
    記過處分，即屬有據。至原告雖復主張其於98年12月15日第
    16次考績委員會會議中並未被問及是否有說過：「你就忍耐
    一下」、「對不起哦！讓你失望了，查不到違規的事」，自
    無從承認有說過上開話語云云。惟查，原告於98年12月15日
    第16 次考績委員會會議中明確陳述：「我有講『忍耐一下
    報紙訂到12月底，就沒有報紙可看』」、「用嘲諷口吻說：
    『對不起哦！讓你失望了，查不到違規的事，我下個月都是
    夜班，歡迎再來查』」等語，有卷附該會議紀錄足佐，且證
    人即該會議記錄之記錄人陳名川到庭證述，98年12月15日第
    16次考績委員會會議被告全程有錄音，錄音完後，由伊繕打
    會議記錄，三天內一定要陳核，陳核無異議後，錄音記錄即
    不會保留。該會議記錄係伊事後聽錄音帶所製作之記錄，而
    原告之陳述均係伊聽錄音帶記錄下來的，伊都有如實紀錄等
    語（見卷第112頁），陳名川僅係會議之記錄人，復具結在
    案，當無偏頗何造之必要，其之證詞，應堪採信。足見原告
    確實有對輔導員季天斌說「你就忍耐一下」、「對不起哦！
    讓你失望了，查不到違規的事」等語，原告上開主張，自無
    足取。準此，原告主張被告濫用工作規則，顯係權利濫用，
    違反民法第148條規定，被告應塗銷原告人事考核記錄中之
    記過1次云云，要無足採。
  (二)原告請求被告應給付其98年12月份工作獎金4,000元，及98
    年年終獎金15,476元，有無理由?
  1.按被告工作獎金支給要點第7條第4款規定，管理人員受處分
    、曠職或請假者，依下列規定核發：(四)記過者，扣除當月獎
    金全部。查原告違反工作規則第41條第1款規定，經被告於
    98 年12月15日召開第16次考績委員會會議，決議將原告記
    過乙次，並無不當，已述如上，而原告每月工作獎金為
    4,000元，為兩造所不爭執，則被告依上開工作獎金支給要
    點第7條第4款規定，扣除原告98年12月份工作獎金4,000元
    ，自屬有據。原告請求被告給付98年12月份工作獎金4,000
    元，殊不足採。
  2.又按98年軍公教人員年終獎金（慰問金）發給注意事項第7
    條第1款規定，適用本注意事項之人員年終考績（核、成）
    或另予考績（核、成）列丙等或依公務員懲戒法規懲戒或平
    時考核受記過處分或曠職，其年終獎金應依下列規定辦理：
    (一)平時考核經功過相抵後，累積記過達一次或累積曠職達三
    次者，發給三分之二數額。查原告與被告間雖係屬民法上之
    僱傭契約關係，然被告為公務機關，且被告工作規則並未就
    勞工年終獎金有為任何之約定。參酌勞動基準法第10條第2
    款，年終獎金非屬經常性給與之規定，顯見被告年終獎金發
    放係屬勉勵性、恩惠性給與，則被告依98年軍公教人員年終
    獎金（慰問金）發給注意事項之規定，發放原告年終獎金，
    即無不可。原告既於98年11月28日違反工作規則，經被告於
    98年12月15日第16次考績委員會會議決議記過乙次，被告依
    上開98年軍公教人員年終獎金（慰問金）發給注意事項第7
    條第1款規定，扣發原告98年年終獎金46,428元之3分之1即
    15,476元，自無不合。原告請求被告給付被扣發之年終獎金
    ，亦難採取。
五、綜上所述，原告依民法第148條之規定，請求被告塗銷其人
    事考核紀錄中記過乙次之記載，及返還因對原告記過處分所
    扣發之工作獎金及年終獎金，均屬無據。從而，原告請求被
    告應塗銷原告人事考核紀錄中記過一次之處分登記，及給付
    原告19,476元，及自起訴狀繕本送達翌日起至清償日止，按
    年息5%計算之利息，為無理由，應予駁回。原告之訴既經駁
    回，其假執行之聲請即失所附麗，併駁回之。
六、本件事證已臻明確，兩造其餘攻擊防禦方法及舉證，核與判
    決結果無影響，爰不再一一論列，併予敘明。
七、據上論結，本件原告之訴為無理由，依民事訴訟法第78條，
    判決如主文。
中    華    民    國    99    年    9    月    21    日
                  勞工法庭    法  官   魏式瑜
以上正本係照原本作成
如對本判決上訴，須於判決送達後20日內向本院提出上訴狀。如
委任律師提起上訴者，應一併繳納上訴審裁判費。
中    華    民    國    99    年    9    月    21    日
                              書記官   李佩芳

司法院資訊處製作；財團法人民間司法改革基金會備份。
